【裁判字號】    98,重上更(四),23
【裁判日期】    980430
【裁判案由】    殺人未遂
【裁判全文】
臺灣高等法院刑事判決            98年度重上更(四)字第23號
上  訴  人
即  被  告  甲○○即張甲○○.
                    國民
                    號2樓
選任辯護人  郭令立（扶助律師）
上列上訴人因殺人未遂案件，不服臺灣臺北地方法院92年度訴字
第65號，中華民國92年11月27日第一審判決（起訴案號：臺灣臺
北地方法院檢察署91年度偵字第8610號），提起上訴，本院判決
後，經最高法院第四次發回更審，本院判決如下：
    主  文
原判決關於甲○○殺人未遂部分暨執行刑均撤銷。
甲○○殺人，未遂，處有期徒刑貳年陸月。扣案之水果刀、尖刀
各壹把均沒收。
    事  實
一甲○○及張淑貞係母女關係，緣甲○○與馬偕醫院婦產科醫師
  乙○○於民國87年間因子宮切除手術問題而生糾紛，甲○○及
  張淑貞為此曾多次前往位於臺北市中山區○○○路○段92號之
  馬偕醫院與乙○○理論，並與乙○○發生多次衝突。90年10月
  26日17時30分許，甲○○與張淑貞再度為找乙○○理論而前往
  馬偕醫院2樓婦產科由乙○○看診之第6診室，甲○○並單獨基
  於殺人之犯意，先於衣服內預藏水果刀及尖刀各1把，兩人趁
  第6診室內之護士打開診間之門叫在外等候之病患進入時尾隨
  進入診間，張淑貞隨即先以雙手掐住乙○○之脖子（未成傷）
  ，並以台語對乙○○稱：「你把我媽媽開刀開成這樣，我要你
  負責」等語（張淑貞涉嫌恐嚇乙○○部分，業經本院以93年度
  上訴字第89號判決無罪確定），甲○○則緊跟在張淑貞之後，
  以雙手持預藏之水果刀衝向乙○○，並基於殺人犯意猛力欲刺
  向乙○○之胸腹部間，同時以台語對乙○○稱：「今天要讓你
  沒命」等語，幸為當時在外候診之病患家屬丙○○陪同其妻進
  入看診時發現，旋先抓住張淑貞衣領，將張女摔倒在地，續將
  甲○○持刀之雙手下壓，致甲○○所持之水果刀僅刺到乙○○
  右腰際所配戴之呼叫器，乙○○始因此倖免於難，甲○○及張
  淑貞並遭同在診間內之護士戊○○、丁○○等人共同制伏，並
  扣得甲○○手中所持之水果刀及衣服內預藏之尖刀各1把。
二案經被害人乙○○訴由臺北市政府警察局中山分局報請臺灣臺
  北地方法院檢察署檢察官偵查起訴。
    理  由
壹、程序方面
  一被告抗辯90年10月26日之警詢筆錄未依照其意思記載，本院
    認除去該供述，仍應為同一事實之認定，僅引用被告於檢察
    事務官詢問時、偵查中及審理時之供述如後，先予敘明。
  二按檢察事務官受檢察官之指揮，處理實施搜索、扣押、勘驗
    或執行拘提，及詢問告訴人、告發人、被告、證人或鑑定人
    之事務，視為刑事訴訟法第230條第1項之司法警察官，法院
    組織法第66條之3第2項有明文規定。本件證人乙○○、戊○○、丙○○、許姝嫻（原名丁○○）等人，分別於91年7 月
    2日、7月11日、7月17日接受檢察事務官所為詢問，視為刑
    事訴訟法第230條第1項之司法警察官所為詢問。次按刑事訴
    訟法於92年2月6日經總統公布施行，新修正刑事訴訟法施行
    法增訂第7條之3規定：「中華民國92年1月14日修正通過之
    刑事訴訟法施行前，已繫屬於各級法院之案件，其以後之訴
    訟程序，應依修正刑事訴訟法終結之。但修正刑事訴訟法施
    行前已依法定程序進行之訴訟程序，其效力不受影響」，是
    以於修法前有關證人警詢（含司法事務官所為詢問）供述筆
    錄之證據能力，仍應適用修正前刑事訴訟法相關規定。證人
    乙○○、戊○○、丙○○、許姝嫻業經原審傳喚到庭踐行人
    證調查程序，已給予被告及其辯護人針對其等於本案審判外
    之陳述，有補足反對詰問權之機會。則本院自得綜合以上證
    人全部供述證據，斟酌卷內證據資料，綜合判斷，並非謂未
    經被告行使詰問權之審判外陳述，即無證據能力（最高法院
    95 年度台上字第6675號判決意旨參照）。
  三按被告以外之人於審判外之言詞或書面陳述，除法律有規定
    者外，不得作為證據；又被告以外之人於審判外之陳述，雖
    不符合同法第159條之1至第159條之4之規定，但經當事人於
    審判程序同意作為證據，法院審酌該言詞陳述或書面陳述作
    成時之情況，認為適當者，亦得為證據。當事人、代理人或
    辯護人於法院調查證據時，知有第159條第1項不得為證據之
    情形，而未於言詞辯論終結前聲明異議者，視為有前項之同
    意，刑事訴訟法第159條第1項及第159條之5分別定有明文。
    本判決下列所引用之證據資料，均經依法踐行調查證據程序
    ，當事人於本院言詞辯論終結前亦未聲明異議，本院審酌證
    據資料製作時之情況，均無違法不當及證明力明顯過低之瑕
    疵，亦查無依法應排除其證據能力之情形，認以之作為證據
    應屬適當，皆有證據能力。
貳、實體方面：
  一訊據上訴人即被告甲○○固不否認其與告訴人乙○○於87年
    間因子宮切除手術問題而生糾紛，其及女兒張淑貞為此曾多
    次前往臺北市中山區○○○路○段92號馬偕醫院與告訴人理
    論，並與告訴人發生多次衝突。90年10月26日17時30分許，
    其與張淑貞再度為找告訴人理論，而前往馬偕醫院2樓婦產
    科由告訴人看診之第6診室，兩人趁第6診室內之護士打開診
    間之門叫在外等候之病患進入時尾隨進入診間，張淑貞先進
    入，其則緊跟在張淑貞之後進入。其有拿出扣案之水果刀，
    衣服內另置有扣案之尖刀1把之事實，惟矢口否認有何殺人
    未遂之犯行，辯稱：伊進入診間看見女兒被另1位醫生勒住
    脖子不能呼吸，伊為保護女兒乃以右手持水果刀作勢揮舞，
    告訴人即衝過來打伊1拳，並用膝蓋撞伊胸部，把水果刀搶
    走，根本沒有其他人來幫忙。伊沒有持水果刀刺向告訴人，
    也沒有口喊「今天讓你沒命」，伊身體開刀沒有力氣殺人，
    伊沒有要殺告訴人或讓他受傷的意思。扣案兩把刀子是伊工
    作使用，平常就放在外套中，伊剛好穿外套到醫院，並非故
    意帶刀去醫院云云。辯護人則為被告辯護稱：(一)依張淑貞歷
    次陳述，及告訴人於警詢時陳稱：「被告拿刀到診所作勢要
    殺伊」等語，可知被告因見張淑貞進入診間後遭人壓制脖子
    不能呼吸，一時緊張始拿出刀子揮舞作勢，應屬正當防衛。
    縱認張淑貞被壓制脖子不能呼吸係出於張淑貞之挑動，因張
    淑貞僅係徒手與告訴人理論，醫院人員將張淑貞壓制脖子至
    不能呼吸，應認屬當時不法之侵害，被告欲排除張淑貞危難
    而舉刀，依最高法院判例仍不失其為防衛權之作用。(二)被告
    苟真有持刀向告訴人刺殺，而刺到告訴人腰部之呼叫器，告
    訴人豈有可能於警詢時陳稱被告僅係作勢要殺他？顯見被告
    案發時於診間縱有持刀揮舞作勢，若非正當防衛，亦僅係基
    於作勢恐嚇被害人之意思，絕無所謂衝向告訴人之刺殺之動
    作。另告訴人於原審亦證述：「當時他們的動作我無法分析
    ，若以當時的情況是劉先生撥被告陳的手，被告陳的刀才刺
    過來」等語，足見被告之刀子縱有刺向告訴人，亦係旁人見
    到刀子意欲奪刀而與被告拉扯所生之結果，如果劉先生不撥
    告訴人手，告訴人也就不會刺向告訴人，如何能認被告要刺
    殺告訴人。(三)被告身上有刀，係因從事棉被買賣生意，需割
    開繩索之用，並非故意帶刀行刺告訴人，否則告訴人帶1把
    刀即可，何需帶兩把刀？(四)本件縱認被告有持刀刺向告訴人
    ，依跟診護士戊○○、許姝嫻之證詞，刀子係刺向右腰部，
    並非絕對會致人於死，應考量被告是否係基於作勢恐嚇、普
    通傷害、重傷害之意思所為，從有利於被告之方向認定。又
    依張淑貞所述被告並未對告訴人稱要給他沒命，縱令被告當
    時有口稱要讓告訴人沒命，亦係一時情緒激動下所言，並非
    其真正意思。(五)證人丙○○之妻為告訴人之病人，已有迎合
    告訴人為不實供述之動機。而1.證人丙○○證稱：被告係持
    刀刺向告訴人胸部云云，與跟診護士戊○○、許姝嫻證稱：
    刀子係刺向腰部等語不合，且證人戊○○係當日之跟診護士
    ，於案發當時始終在場見聞，證言自較證人丙○○可採。2.
    證人丙○○證稱：其當時以右手拉張淑貞之上衣往後拉，同
    時再以左手握住被告之雙手，接著放開右手再推，並奪走被
    告手中的水果刀云云，惟證人許姝嫻於原審證稱：證人丙○○係在被告之後方等語，可見證人丙○○並非擋在被告與告
    訴人間以單手制止被告之人。又證人丙○○於原審證稱：其
    一開診間的門，被告2人就順勢衝進第6診云云，然證人丙○○係在被告後方，被告怎會從其左方持刀衝過去，證人丙○○所述與事實不符。且證人戊○○於檢察官事務官詢問時陳
    稱：被告係右手持刀等語，證人丙○○竟稱被告係雙手持刀
    ，亦與事實不符。3.證人丙○○於原審證稱：當時有4個員
    警要把被告拖出去拖不出去，並稱其可用左手單手制服被告
    云云。惟被告係1婦人，且於子宮切除後身體狀況極差，豈
    會力氣大到4個員警無法制伏拖出？又被告力氣果如此之大
    ，豈是證人丙○○單手可以制伏？證人丙○○所述違背經驗
    法則而不可採。4.醫師黃建霈於警詢時陳稱係其上前奪下婦
    上的水果刀等語，與證人許姝嫻於檢察事務官詢問時所稱：
    係黃醫師過來把被告手中之水果刀撥掉等語，及證人戊○○
    於原審證稱：係同事來幫忙制止之後，就把刀奪下來等語相
    符，證人丙○○於警詢時竟稱刀子為其奪下，顯與事實不符
    。5.證人戊○○於原審證稱：其係第一個上前制止被告之人
    等語，證人丙○○於原審卻證稱：其係第一個制止被告云云
    ，所述與事實有間。由上可知，證人丙○○所述與其他證人
    之證詞明顯不符，其證言誇大不實，且悖於情理，有嚴重瑕
    疵，自非可採。(五)被告本身為家暴之受害人，又患有憂鬱症
    ，智能表現亦略低於常人表現，致其對於壓力或其生活狀態
    難以妥適調整。本件告訴人對於僅有輕微症狀子宮肌瘤之被
    告遽然進行子宮全切除手術，對於被告術後痛苦感受多不理
    睬，致被告認其各種不適症狀均因手術而起，憤恨難平而生
    本件事端。被告此等情狀在客觀上足以引起一般同情，應認
    予以宣告法定最低刑度尤嫌過重，而得酌量減刑。經查：
    (一)被告於90年10月26日17時30分許攜帶自己所有之水果刀1
      把與尖刀1把前往馬偕醫院二樓婦產科第6診室告訴人看診
      之診間找告訴人等情，除為被告所供承在卷外，並據證人
      即案發當天在現場協助制止被告之丙○○、證人即第四診
      室之護士且於案發當天曾前往第6診間協助處理本案之許
      姝嫻、證人即案發當時擔任第6診室護士之戊○○分別於
      警詢時、檢察事務官訊問時及原審審理時證述綦詳，且有
      扣案之水果刀1把、尖刀1把可稽，應堪採信。
    (二)按告訴人、證人之陳述有部分前後不符，或相互間有所歧
      異時，究竟何者為可採，法院仍得本其自由心證予以斟酌
      ，非謂一有不符或矛盾，即應認其全部均為不可採信；尤
      其關於行為動機、手段及結果等之細節方面，告訴人之指
      陳，難免故予誇大，證人之證言，有時亦有予渲染之可能
      ；然其基本事實之陳述，若果與真實性無礙時，則仍非不
      得予以採信（最高法院74年台上字第1599號判例參照）。
      被告固辯稱：伊僅係持水果刀作勢揮舞，告訴人即衝過來
      打伊1拳，並用膝蓋撞伊胸部，把水果刀搶走，根本沒有
      其他人來幫忙云云。然證人即告訴人乙○○於原審審理時
      證稱：被告雙手拿刀子往伊胸部方向刺過來，剛好有1位
      劉先生（即證人丙○○）把被告的手往下一撥，刀子就刺
      向伊腹部，當時伊正好佩戴1個呼叫器，刀子就轉向伊腰
      部，刀子有刺到伊呼叫器等語甚詳（見原審卷第194頁）
      ，核與證人丙○○證述：「被告從我的左邊的方向雙手握
      1支刀衝過來，喊著今天要讓你沒命，就衝向蘇醫師刀刺
      向他的胸部，…我左手抓住被告陳的雙手，他的雙手被我
      一抓就往下從胸變到腰部，刀子就刺到蘇醫師的呼叫器」
      等語（見原審卷第118頁）相符，足認本件被告進入告訴
      人看診之第6診室時係雙手持水果刀刺向告訴人之胸腹部
      之間，經證人丙○○壓制，手中所持之刀子始刺向告訴人
      腰部，並因告訴人腰部配戴呼叫器而未刺入，僅頂在腰部
      呼叫器之位置上。雖告訴人於91年12月14日被告涉犯妨害
      自由案件警詢時曾陳稱：「…（被告）於90年10月27日拿
      刀到我診所作勢要殺我，我有向警方報案並提出告訴，案
      件正在法院審判中，直到今天發生撒冥紙這事情」等語（
      見91年度偵字第25209號卷第3頁背面）。惟告訴人於90年
      10月26日本案警詢時、91年7月2日檢察事務官詢問時均明
      確陳稱：被告係持水果刀刺向其胸部等語（見91年度偵字
      第8610號卷第13頁背面、第43頁背面），告訴人於90年10
      月27日陳稱被告係「作勢」要殺其，僅係一時用語不精確
      ，自難作有利於被告之認定。又告訴人於原審審理時固曾
      證述：「（辯護人問：是否因為劉先生把被告陳的手往下
      一撥，刀子才刺向你的腹部？）當時他們的動作我無法分
      析，若以當時的情況是劉先生先撥被告陳的手，被告陳的
      刀才刺過來」等語（見原審卷第194頁）。惟告訴人前已
      證述：被告用雙手持刀衝向其刺過來，剛好證人丙○○把
      被告的手往下撥，刀子才轉向腰部等語（見原審卷第194
      頁），其後續證述：當時被告要把刀子刺向伊胸部等語（
      見原審卷第197頁）。是告訴人於原審審理時一再指訴被
      告先持刀刺向其胸部不移，辯護人刻意忽略該事實，恣意
      擷取告訴人之片段供述，謂被告刀子縱有刺向告訴人，亦
      係旁人見到刀子意欲奪刀而與被告拉扯所生之結果，自無
      可採。又證人即護士戊○○雖證稱：被告跟著進來手拿著
      刀子要刺向蘇醫師，後來有人幫忙制止的時候，她的刀子
      就刺向蘇醫師的腰部云云（見原審卷第134頁）；另證人
      即護士許姝嫻亦證稱：伊看到被告用刀子抵住蘇醫師的腰
      ，把他壓在診間沙發的下面；被告拿刀子頂住蘇醫師的腰
      ；蘇醫師想退但沒有後路可以退云云（見原審卷第127 至
      128頁），與告訴人、證人丙○○前所證被告先持刀刺向
      告訴人胸部1情，固有差異。惟證人丙○○當日係僅陪同
      其妻看診，適見被告進入診間行兇，乃出手制止被告，其
      與被告、告訴人均無情誼、怨隙，與本案亦無任何利害關
      係，應無曲意配合告訴人指述及設詞誣陷被告之必要。而
      告訴人直接面對被告攻擊，證人丙○○則直接與被告為肢
      體接觸，彼2人觀察被告之動作自較證人戊○○、許姝嫻
      完整正確。證人戊○○、許姝嫻未能注意觀察到被告先持
      刀刺向告訴人胸部，僅觀察到刺向告訴人腰部，或因事出
      突然不及細看，或因觀察角度之限制，遂有誤差，尚難因
      此即認告訴人、證人丙○○之證詞不實。又證人許姝嫻雖
      於原審審理時證稱：伊進入第6診之後，有很多人，有一
      位家屬（證人丙○○）從後面抱住被告，要把被告拉走，
      證人丙○○係在被告之後方云云（見原審卷第129頁），
      惟證人許姝嫻於原審審理時亦證稱：伊係聽到第6診有人
      大叫才過去，伊沒有見到第一個上場制止被告之人等語（
      見原審卷第131頁）。是證人許姝嫻進入診間時間較晚，
      並未觀察到被告、告訴人與證人丙○○3人最初互動狀況
      ，自難因此即認告訴人、證人丙○○所述不實。另證人戊○○於檢察官事務官詢問時陳稱：其看見被告右手持刀以
      明顯的動作刺向蘇醫師云云（見91年度偵字第8610號卷第
      49 頁）。惟告訴人直接面對被告攻擊，證人丙○○則阻
      止被告攻擊，被告究係單手或雙手持刀，自以告訴人、證
      人丙○○所為觀察較正確。證人戊○○於檢察事務官詢問
      時陳稱：被告係右手持刀云云，應係個人觀察或記憶錯誤
      所致。至證人戊○○、丙○○於原審審理時固同證稱自己
      係第一個上前制止被告之人等語（見原審卷第121頁、第
      138頁），惟證人戊○○係證稱：「我有上前制止，但是
      其他人可有上前，應該是我。」等語。足認證人戊○○、
      丙○○於被告持刀刺向告訴人時，均有上前制止被告，客
      觀上時間或可分先後，然因差異甚微，彼2人主觀上均認
      為自己係第一個上前制止被告之人，尚無違常情。又證人
      劉允介於警詢時固陳稱：伊奪走被告手中之水果刀云云（
      見91年度偵字第8610號卷第16頁）；惟其後於原審審理時
      已改稱：拉倒的時候，好像有人來幫忙，但伊忘記是何人
      拿走的等語（見原審卷第125頁），而證人許姝嫻於檢察
      事務官詢問時已陳明：黃醫師（即黃建霈）過來把被告手
      中之水果刀撥掉等語（見91年度偵字第8610號卷第48頁背
      面）；證人戊○○於原審審理時復證稱：伊同事來幫忙制
      止之後，就把刀奪下來等語（見原審卷第134頁），是證
      人丙○○於警詢時陳稱其奪走水果刀1節，雖有誇大渲染
      之嫌，然此並無礙於證人丙○○所陳被告持刀刺向告訴人
      胸部為其出手制止等基本事實之真實性，除去上開部分以
      外無瑕疵之證詞，仍非不得予以採信。辯護人未究明證人
      丙○○與證人戊○○、許妹嫻允所述差異之原因，遽指證
      人丙○○所述與事實不符或與常情有違，尚非可採。
    (三)被告雖否認其持刀時有向告訴人稱「今天要讓你沒命」之
      詞，惟此據證人丙○○、戊○○分別於警詢時及原審審理
      時詳證在卷（見91年度偵字第8610號卷第16頁、第20頁反
      面、原審卷第134頁、第118頁），核與告訴人證述情節均
      相符（見原審卷第194頁），堪認被告持刀衝向告訴人時
      ，口中確有以台語說「今天要讓你沒命」。雖被告之女張
      淑貞於偵查中陳稱：被告並未稱要給他沒命云云（見90年
      度核退字第2132號卷第4頁背面），要屬迴護被告之詞，
      不足採信。
    (四)被告雖辯稱：伊身體開刀並沒有力氣殺人云云。惟證人丙○○於原審結證稱：被告當時雙手持刀跑向告訴人，衝過
      來之力道非常大，伊高中、大學時曾是學校柔道選手，所
      以可以以手抓住被告持刀之雙手，當時2人並僵持了10幾
      秒，因為被告一直在用力，其已經撐不住，所以用掃腿將
      被告拉倒在地；被告拿刀刺向蘇醫師的力道當然大，因為
      她是雙手握刀向前用跑的方式衝向蘇醫師；被告是雙手握
      刀，喊今天要讓你沒命，拿刀向前衝等語（見原審卷第11
      8頁至第121頁）。證人許姝嫻亦證稱：被告很有力，之前
      她來的時候，我們幾個小姐也拉不動她等語（見原審卷第
      133頁）。足見被告尚非無力氣持刀殺人，且其以雙手持
      刀刺向告訴人時，用力甚猛。又證人丙○○係男子且曾為
      柔道選手，無論體型、力道均遠優於被告，則其於緊急之
      際抓住被告持刀之雙手，與被告僵持10餘秒，並無違吾人
      日常生活經驗。再者，被告於掙扎反抗之際，員警為避免
      被告及自己受傷而花費相當時間將被告帶離，亦無違常情
      。辯護人徒以證人丙○○於原審審理時曾證稱當時有4個
      員警要把被告拖出去拖不出去等無關判決本旨之枝節，質
      疑證人丙○○證詞之可信度，亦非可採。
    (五)被告雖辯稱：扣案兩把刀子是伊工作使用，平常就放在外
      套中，伊剛好穿外套到醫院，並非故意帶刀去醫院云云。
      惟被告於偵查中係供稱：「（問：找他理論為何要帶刀子
      ？）我是為了防身，我第1次去找他，他把我壓在底下。
      」「（問：前後去找他幾次？）持刀之前找過他2次，第1
      次沒有帶刀子，第2次就帶刀防身。」云云（見91年度偵
      字第25209號卷第27頁），被告先後供述不一，已難採信
      。且衡情被告工作縱須使用刀械，亦無須隨身放置於外套
      內。況其中一把尖刀並無刀套，豈有平常就放在外套中之
      理。被告顯係刻意攜帶扣案水果刀、尖刀前往醫院找告訴
      人理論甚明。
    (六)按刑法上殺人未遂罪與傷害罪之區別，本視加害人有無殺
      意為先決條件，被害人所受之傷害程度，雖不能據為認定
      有無殺意之唯一標準，但加害人之下手情形如何，於審究
      犯意方面，仍不失為重要參考資料，有最高法院53年台上
      字第1088號判決意旨可資參酌。本件被告與告訴人於87年
      間因子宮割除手術問題而生糾紛，被告自88年間開始即與
      其女張淑貞多次到院騷擾並出言恐嚇告訴人，此業據告訴
      人於警詢時指述綦詳（見91年度偵字第8610號卷第13頁背
      面），復為被告所不爭執，堪信為事實。被告已有殺害告
      訴人之動機。且被告苟無殺害告訴人之意，何需攜帶2把
      刀子前往醫院理論。又扣案之尖刀，全長19公分，刀刃長
      8公分，刀刃堅硬鋒利。扣案之水果刀，全長20公分，刀
      刃長9.5公分，刀刃較軟、鋒利，有本院勘驗筆錄及照片4
      幀在卷可稽（見本院重上更(四)卷第51頁背面、第56至57頁
      ）。而人之胸腹部為身體心臟、肺臟等重要臟器之所在，
      為要害之處，以銳利之水果刀刺殺足以奪人之性命，此乃
      一般常識。被告雙手持刀刺向告訴人胸腹時，用力甚猛，
      有如前述，足見其殺意甚堅，應非僅欲恐嚇或傷害告訴人
      而已。再觀以被告持刀刺向告訴人之時，口中尚喊著「今
      天要讓你沒命」等詞，綜合以觀，被告確有殺害告訴人之
      故意無訛。雖辯護人為被告辯護稱：若被告甲○○確有殺
      人之故意，不會選擇告訴人看診時人來人往之時間等語，
      然從證人丙○○之證詞，被告甲○○持刀衝入第6診室時
      係尾隨其太太開門之瞬間（見原審卷第118頁），告訴人
      亦證稱：「當時在叫病人進來的時候，我當時正在寫東西
      ，…她媽媽（即被告甲○○）就用雙手拿刀子衝向我刺過
      來」（見原審卷第194頁），而告訴人看診之科別為婦產
      科，不管是診間內協助看診之護士或看病之病人多數均為
      婦女，被告利用看診現場多為婦女，且告訴人忙於看診之
      際，尾隨病人開門之瞬間，趁告訴人不及防備之時，以雙
      手持刀快速衝向告訴人，而達成殺害告訴人之結果，尚非
      難事，是辯護人所為前揭辯護意旨，亦不足為被告有利之
      認定。至被告未先於張淑貞進入診間，以及被告多次找被
      告理論時均未殺害告訴人，與被告此次有無殺害告訴人之
      意思，均無必然相關，均不足作有利於被告之認定。
    (七)按對於現在不法之侵害，而出於防衛自己或他人權利之行
      為，不罰。但防衛行為過當者，得減輕或免除其刑，刑法
      第23條定有明文。次按刑法上之正當防衛行為，祇以基於
      排除現在不正之侵害，而出於防衛自己或他人權利之行為
      為已足，其不正之侵害，無論是否出於防衛者所挑動，在
      排除之一方仍不失其為防衛權之作用（最高法院18年上字
      第228號判例參照）。被告固辯稱：伊進入診間看見女兒
      被另1位醫生勒住脖子不能呼吸，伊為保護女兒乃以右手
      持水果刀作勢揮舞云云。另張淑貞於警詢時陳稱：伊到醫
      院找到告訴人並以拳頭打他的肩膀約3、4下，即有另1名
      醫師（男性）以右手勒住伊的脖子，並有1名胖胖的女人
      將伊抱住使伊不能動，伊母親見狀即拿出1把刀，往告訴
      人方向揮舞，並叫「不要動」要自衛云云（見91年度偵字
      第8610號卷第11頁背面）；於偵查中復陳稱：伊當時很生
      氣的捶他，但是另外醫生掐住伊脖子，伊母親拿水果刀在
      他面比劃云云（見90年核退字第213號卷第4頁背面）。然
      查，告訴人於原審審理時明白證稱：「張淑貞有進到診間
      掐住我的脖子；我只聽到她說「你把我媽手術成這樣…」
      等語（見原審卷第196至197頁）；證人丙○○於原審審理
      時亦證稱：「我帶我太太剛打開第六診的門，被告2人就
      順勢衝進去，張淑貞掐住蘇醫師的脖子，…我用右手抓住
      張淑貞的衣領，把她摔倒在地上，被告從我的左邊的方向
      雙手握1支刀子衝過來…」等語（見原審卷第118頁）；證
      人戊○○於原審審理時復證稱：「被告2人一起衝過來，
      張淑貞先衝過去掐住蘇醫師的脖子，嘴巴用台語你把我媽
      媽弄成這樣，我要你的命或要給你死之類的話；被告甲○○就跟著進來拿著刀子要刺向蘇醫師…」等語（見原審卷
      第134頁）。又張淑貞究有無勒到告訴人脖子，告訴人親
      身經歷其過程，所述自較接近真實。是證人戊○○於原審
      審理時證稱：「被告張還完全沒有掐住蘇醫師脖子的時候
      ，就已經被攔下來了。」云云（見原審卷第135頁），應
      係受限其個人觀察能力及觀察角度所產生之誤認，尚非可
      採信。足見本件張淑貞係因出手勒住告訴人脖子，始遭拉
      倒制伏。又被告進入告訴人看診之第6診室時係雙手持水
      果刀刺向告訴人之胸腹部之間，經證人丙○○壓制，手中
      所持之刀子始刺向告訴人腰部，而非僅係持刀揮舞，有如
      前述。張淑貞上開所述，乃係故為迴護被告之詞，不足採
      信。況縱認當時另有醫師為制止張淑貞勒住告訴人脖子，
      而出手勒住張淑貞脖子，被告竟未對侵害張淑貞之醫師主
      張排除侵害，反持刀刺向與侵害張淑貞無關之告訴人，自
      無由主張正當防衛至明。
    (八)按精神病本有心神喪失及心神耗弱之不同，前者固可不罰
      ，後者僅減輕其刑，故其處罰與否，仍須視精神病之程度
      如何而定，非謂凡有精神病者均可不罰，且其不處罰與減
      輕其刑，必以其犯罪行為確在精神病中者為限，若其精神
      病時有間斷，而犯罪行為適在間斷之際者，則其行為與精
      神病無關，即不能以夙有精神病為理由，而主張不罰或減
      輕其刑（最高法院22年上字第1771號判例意旨參照）。被
      告雖自稱案發之前曾前往臺北醫學大學醫學院附設醫院診
      療，後轉介至精神科追蹤，又於案發後至台北市立療養院
      住院治療，並提出台北市立療養院92年1月27日診斷證明
      書1紙，證明其於90年10月29日曾住院治療，所患之疾病
      為情感性精神病。然揆諸前開判例意旨，縱被告於案發前
      曾因精神疾病治療，或於原審審理過程中數度表現出喃喃
      自語、答非所問之情形（見原審審判筆錄之記載），亦不
      足認定被告於行為時係陷於心神喪失或精神耗弱之狀態。
      且據被告所提出之診斷證明上所載之情感性精神病，與鑑
      定報告中認依被告90年10月28日至11月26日於台北市立療
      養院住院治療診斷之結果，認係「憂鬱症」，有上開診斷
      證明書與台北市立療養院92年8月15日北市療成字第09230
      652500號函檢附被告鑑定報告第1頁過去生活史、疾病史
      之記載可佐，而憂鬱症並不等同於心神喪失或精神耗弱；
      被告於案發後接受警方詢問時，亦能清楚表達為何要前往
      馬偕醫院找告訴人，案發之過程，並為其自己之行為與女
      兒即同案被告張淑貞辯解，難認其於行為當時已達心神喪
      失或精神耗弱，而前揭鑑定報告之結論中所指「陳女之一
      般智能表現略低於常人表現，缺乏可資調適壓力或重整其
      生活狀態之內外資源，亦容易致使陳女與乙○○之行為應
      對脫離常軌」等語，係針對被告之智能表現，容易使其與
      告訴人間應對行為脫離常軌，並非當然指被告在面對告訴
      人時即陷於心神喪失或精神耗弱之狀態，況其鑑定結果亦
      認「陳女於犯行當時，並非受妄想、幻覺或異常之情緒表
      現等精神病症影響，致使其犯行時之知覺理會判斷作用明
      顯較普通人為降低，故認為陳女於犯行時，其精神狀態未
      達精神耗弱或心神喪失之程度」，有該鑑定報告附卷可稽
      ，應堪採信，被告患有憂鬱症等疾病之病歷亦不足採為對
      其有利之認定。
    (九)綜上各情，被告前開所辯，無非事後諉卸之詞，不足採信
      ，本件事證明確，被告犯行，均洵堪認定。
  二論罪科刑：
    (一)修正前刑法第59條係規定：犯罪之情狀可憫恕者，得酌量
      減輕其刑；修正後刑法第59條係規定：犯罪之情狀顯可憫
      恕，認科以最低度刑仍嫌過重者，得酌量減輕其刑，為法
      院就酌減審認標準見解之明文化，非屬法律之變更，應依
      一般法律適用原則，適用裁判時法（最高法院95年第21次
      刑事庭會議參照）。
    (二)核被告所為係犯刑法第271條第2項、第1項殺人未遂罪。
      被告已著手殺人行為之實施，惟未生死亡之結果，其犯罪
      尚屬未遂，爰依刑法第26條前段規定按既遂犯之刑度減輕
      其刑。又犯罪之情狀顯可憫恕，認科以最低度刑仍嫌過重
      者，得酌量減輕其刑，刑法第59條定有明文。考其立法理
      由：科刑時原即應依第57條規定審酌一切情狀，尤應注意
      該條各款所列事項，以為量刑標準，本條所謂「犯罪之情
      狀可憫恕」，自係指裁判者審酌第57條各款所列事項以及
      其他一切與犯罪有關之情狀之結果，認其犯罪足堪憫恕者
      而言，即必於審酌一切之犯罪情狀，在客觀上顯然足以引
      起一般同情，認為縱予宣告法定最低刑度猶嫌過重者，始
      有其適用（最高法院38年臺上字第16號、45年臺上字第11
      65號、51年臺上字第899號判例參照)。本件被告持刀欲殺
      害告訴人固無足取，然其係因醫療糾紛未獲解決而與告訴
      人間遂生齟齬，告訴人亦未因被告之犯行而受到身體上的
      傷害，且被告確實身罹情感性精神病及精神官能症憂鬱型
      等疾病，此有其所提之診斷證明書在卷可稽（見原審卷第
      54頁及第55頁），顯見其情緒極不穩定，而其所犯罪名法
      定本刑為死刑、無期徒刑及10年以上有期徒刑，雖因被告
      係未遂犯行而減輕其刑，惟亦需面臨至少5年以上有期徒
      刑之刑度，與其犯罪情節相較，實屬情輕法重，本院審酌
      再三，認被告犯罪足堪憫恕，在客觀上顯然足以引起一般
      同情，認為縱予宣告法定最低刑度猶嫌過重，而予以適用
      刑法第59條酌量減輕其刑。
  三撤銷原判決及科刑之理由：
    原審對被告論罪科刑之判決，固非無見。惟查：本件被告之
    所以持刀欲殺害告訴人係因醫療糾紛未獲解決，告訴人亦未
    因被告此次犯行而受到身體上的傷害，且被告身罹情感性精
    神病及精神官能症憂鬱型等疾病，已如前述，原審未及審酌
    被告是否符合刑法第59條之規定，尚有未洽。被告否認犯罪
    而提起上訴，並請求從輕量刑云云，固無理由，然原判決此
    部分既有上揭不當之處，自應由本院將原判決關於被告殺人
    未遂部分及執行刑予以撤銷改判。爰審酌被告因與告訴人間
    有醫療糾紛，遂欲殺害告訴人。被告無前科紀錄，為高商畢
    業，智識程度不高，家庭經濟狀況勉持。犯罪所生危害及犯
    罪後態度不佳等一切情狀，量處如主文第2項所示之刑。扣
    案之水果刀1把、尖刀1把，為被告所有，業據其於原審審理
    時供承在卷，且係供其犯殺人未遂罪所用之物，應依刑法第
    38 條第1項第2款規定併予宣告沒收之。
據上論斷，應依刑事訴訟法第369第1項前段、第299條第1項前段
，刑法第271條第2項、第1項、第26條、第59條、第38條第1項第
2款，判決如主文。
本案經檢察官呂建昌到庭執行職務。
中    華    民    國    98    年    4     月    30    日
                  刑事第七庭  審判長法  官  陳晴教
                                    法  官  游紅桃
                                    法  官  楊智勝
以上正本證明與原本無異。
如不服本判決，應於收受送達後10日內向本院提出上訴書狀，其
未敘述上訴之理由者並得於提起上訴後10日內向本院補提理由書
（均須按他造當事人之人數附繕本）「切勿逕送上級法院」。
                                    書記官  林桂玉
中    華    民    國    98    年    5     月    1     日
附錄：本案論罪科刑法條全文
中華民國刑法第271條（普通殺人罪）
殺人者，處死刑、無期徒刑或 10 年以上有期徒刑。
前項之未遂犯罰之。


司法院資訊處製作；財團法人民間司法改革基金會備份。
